【裁判字號】    89,易,387
【裁判日期】    891107
【裁判案由】    詐欺
【裁判全文】
臺灣士林地方法院刑事判決                          八十九年度易字第三八七號
    公  訴  人  臺灣士林地方法院檢察署檢察官
    被      告  戊○○
    選任辯護人  胡美慧
                羅子武
右列被告因詐欺案件，經檢察官提起公訴（八十八年度偵字第九五六三號），本院判
決如左：
    主  文
戊○○無罪。
    理  由
一、公訴意旨如附件起訴書所載。
二、按犯罪事實應依證據認定之，無證據不得推定其犯罪事實；又不能證明被告犯罪
    者，應諭知無罪之判決，刑事訴訟法第一百五十四條及第三百零一條第一項分別
    定有明文。又告訴人之告訴，本以使被告受刑事追訴為目的，故其陳述是否與事
    實相符，自應調查其他證據，以資審認，苟其所為攻擊之詞，尚有瑕疵，則在此
    瑕疵未予究明以前，即不能遽採為斷罪之基礎，最高法院六十九年度台上字第一
    五三一號著有判例；又認定犯罪事實，須依證據，如證據之真實尚欠明瞭，即不
    能以擬制推測之方法為判斷之基礎，最高法院七十一年台上字第五九八四號亦著
    判例。訊據被告戊○○固坦承與告訴人丁○○互換支票供票貼，並已將丁○○所
    交換之五紙支票分別交付給乙○○、丙○○○等人之事實，惟堅決否認涉有上開
    詐欺罪嫌，辯稱：本件共換過三次票，第一次是丁○○主動找伊換票，後二次是
    伊主動找丁○○換票，當時並未說要等伊銀行貸款額度下來才可以使用票，伊支
    票日期均早於被告支票日期五日並無別的意義，且當時丁○○也沒有說少一個印
    鑑章，支票後來都印鑑不符；伊原本向第一商業銀行股份有限公司（下稱第一銀
    行）天母辦事處（後改為天母分行）申請五百萬元貸款，對保手續都已辦好，但
    因承辦人員休假拖了一段時間，丁○○表示華南商業銀行股份有限公司（下稱華
    南銀行）信義分行他比較熟可以辦得較快，伊就將第一銀行之申貸資料撤回，請
    丁○○向華南銀行辦理，後來於八十八年六月間因為伊交給花蓮企業銀行的支票
    退票，伊認為已影響債信，無法辦成貸款，才未去正式申請辦理等語。經查：
（一）公訴人認被告涉有上開罪嫌，無非以告訴人丁○○所提出「票據協定切結書」
      之內容為據，依告訴人所提呈卷附之「票據協定切結書」上記載：『茲因乙方
      （即惠良工程有限公司）於八十八年四月二十一日請求甲方（即丁○○）協助
      乙方辦理公司銀行貸款事宜（華南商業銀行信義分行辦理），並雙方約定互開
      支票，待銀行貸款額度撥下來由乙方資借資金（即乙方支票金額）給予甲方，
      但乙方須切結保證，在銀行貸款未撥下前，不得將甲方之支票，流出給不知情
      之第三人，如有發生以上情事，甲方得不加蓋個人印鑑（即甲方之支票須簽名
      加印鑑併同使用），使其支票不能兌現，且乙方開立支票兌現日，須在甲方支
      票兌現日期前三天。』，然告訴人對於該「票據協定切結書」上惠良公司、被
      告、何發良之印文何來，於偵查中先則稱：都是被告自己蓋的等語（見偵查卷
      第二十頁背面）；後又稱：章是伊蓋的，伊在幫被告辦房屋貸款時，她自己、
      她先生及惠良公司大小章放在伊這邊辦貸款用的等語（見偵查卷第五十頁面、
      九十頁背面、見本院八十九年四月二十一日訊問筆錄）；後又改稱：被告並沒
      有將印章交給伊，是伊自己去代刻的，被告之前說如有需要可以自己去處理，
      所以伊才去代刻的等語（見本院八十九年五月十六日訊問筆錄），足見告訴人
      之指訴不僅已前後不一，且互有矛盾，而告訴人對於該「票據協定切結書」原
      本主張係經由雙方協議後被告自行用印完成，然被告堅決否認下，告訴人始坦
      承是自行去刻印加蓋完成，是公訴人認「票據協定切結書」上之印文為被告交
      付告訴人印章所蓋用乙節，即有誤會，且告訴人自承並無證據足以證明被告與
      其間有如「票據協定切結書」所載之約定。
（二）次查，對於告訴人交付予被告之支票發票人欄何以只簽名未蓋印鑑章，致嗣後
      因發票人印鑑不符退票乙節，告訴人先則稱：我們有講好伊的票不能轉給第三
      人，所以伊的票發票人部分都只有簽名沒有蓋章，這部分伊有告訴她，．．．
      伊有跟被告說等她貸款下來，伊就會蓋章，當時是四月份簽六月份的票，伊想
      五月份的貸款就會下來，所以伊到時候再蓋章應該不會有問題等語（見本院八
      十九年七月十八日訊問筆錄）；後改稱：伊是在八十八年五月份才（去銀行）
      將伊的發票人加上一個印鑑，因為當時伊發現她的貸款可能下不來，向她要票
      又要不回來，所以才去銀行補上一個印鑑，以防她如果沒有照約定履行的話，
      伊的支票就不會讓她兌現，這是在等第三次換票完之後才去變更印鑑的等語（
      見本院審理筆錄），是告訴人與被告換票時，並無發票人印鑑不符問題，是告
      訴人原主張於換票時有告知被告發票人少一個印鑑，要等貸款下來才補印，被
      告同意乙節，亦與事實不符。
（三）再查，經本院向第一銀行天母分行函查惠良公司有無向該行洽談貸款事宜，該
      行覆以：惠良公司曾於八十八年五月四日來行洽談貸款，嗣後於六月十四日撤
      回擔保物提供人陳東西之聲請，有該行八十九年六月二十二日一天字第五十五
      號函及所附查詢單、授信洽談記錄、授信業務物權登記備查簿、放款權利證件
      授受記簿（均影本）各一份附卷可稽。另證人即華南銀行信義分行之行員甲○
      ○於本院調查中證稱：告訴人有介紹一個案件，伊轉介給馮玉芬等語，馮玉芬
      證稱：當時有去被告中山北路的房子估價，當時有建議他做第二順位貸款及搭
      配進口信用狀貸款，不記得如此能貸多少，感覺上她好像能接受，她叫我把要
      填的所有相關資料寄給她，我有請她把填好的資料送回，她說好，但最後就沒
      有下文了等語（見本院八十九年八月三十一日訊問筆錄），是被告確實曾向第
      一銀行申請辦理貸款，嗣後才撤回，並曾與華南銀行洽談辦理貸款事宜，公訴
      人認被告未曾向第一銀行申辦貸款（偵查中公訴人係以被告本人名義向第一銀
      行函查始無資料）、被華南銀行以擔保品不足退件，亦有誤會。
（四）又告訴人自承本件換票，係經由三次換票而來，不記得第一次或第二次由伊主
      動提議的，．．．假如誰主動要換票，主動的人就要將支票的票期開在前面等
      語（見本院八十九年十月二十四日審理筆錄），然本件不論是第一次或第二次
      換票，被告交付之支票日期均早於告訴人所交付支票日期五日，並無告訴人所
      稱只要誰主動換票其發票日期會較早之情形，可見被告簽發系爭支票之日期早
      於告訴人簽發支票之日期五天，並不足以證明係為擔保告訴人之意。
（五）末查，被告與告訴人均自承三次換票之時間約為八十八年四月底至五月底或六
      月初間（見本院審理筆錄），可見被告與告訴人最後一次換票時，被告尚未向
      第一銀行天母分行撤回申請、與華南銀行談妥申貸額度，而被告係經由告訴人
      之介紹始轉向華南銀行洽談申貸額度，縱其於偵查中曾自承：互開支票的目的
      是要拿對方的支票去票貼，但要等到貸款額度下來等語，且於未辦成貸款前即
      使用告訴人所交付之支票，然並無積極之證據足以證明被告與告訴人換票之初
      ，即明知其無法向銀行辦得貸款，而具有為自己不法利益之意圖，況本件第一
      次或第二次之換票尚且係由告訴人主動提議而成，此益難謂被告有對告訴人施
      用何詐術，使告訴人陷於何錯誤可言，而告訴人既無法證明雙方有其自製之「
      票據協定切結書」上所載之協議，且其指訴不僅前後不一，互有矛盾，自不宜
      輕採；至於證人林煒銘於偵查中所證為其個人與被告間之換票經驗，所證尚與
      本案無涉，並不足作為不利於被告之認定。此外，又查無其他積極之證據足以
      證明被告涉有詐欺罪嫌，不能證明被告犯罪，揆諸首揭說明，爰為無罪之判決
      。據上論斷，應依刑事訴訟法第三百零一條第一項，判決如主文。
本案經檢察官王壬貴到庭執行職務。
中      華      民      國      八十九      年      十一   月     七    日
                                  臺灣士林地方法院刑事第二庭
                                      法  官  楊  迺  伶
右正本證明與原本無異。
如不服本判決，應於判決送達後十日內，向本院提出上訴狀。
                                      書記官  趙  彩  彤
中      華      民      國      八十九      年      十一   月     九    日


司法院資訊處製作；財團法人民間司法改革基金會備份。
